臺灣雲林地方法院民事判決
109年度簡上字第85號
上  訴  人  呂晴軒

被  上訴人  王美娟
訴訟代理人  康春田律師
上列當事人間請求遷讓房屋事件，上訴人對於中華民國109年10
月29日本院斗六簡易庭109年度六簡字第174號第一審判決提起上
訴，本院於民國110年7月19日言詞辯論終結判決如下：
    主  文
上訴駁回。
第二審訴訟費用由上訴人負擔。
    事實及理由
一、被上訴人即原審原告主張： 
  ㈠坐落雲林縣○○市○○段0000○0000○0○0000○0○0000○0地號土地，
    應有部分各1萬分之32，及其上同地段1010建號建物（下稱
    系爭房地）為被上訴人所購買並登記為所有人，系爭房地之
    貸款、房屋稅、地價稅均為被上訴人所繳納。前因兩造交往
    而同居於系爭房地。惟兩造於民國109年3月間分手，上訴人
    卻拒不遷出而無權占有，迭經被上訴人催討，仍置之不理，
    爰依民法第767條規定提起本件訴訟。
　㈡被上訴人於本院除引用原審之陳述及舉證外，並補稱：
　⒈兩造原為同居多年之同性情侶關係，當初兩造交往，上訴人
    為了博取伊歡心及給予居住保障，並感念伊對其家人照顧，
    於105年9、10月間乃向被上訴人表示欲購屋贈與予伊。嗣於
    105年11月9日上訴人會同被上訴人與系爭房地之前所有權人
    卓○○接洽，並簽訂不動產買賣契約書，並於105年12月30日
    就系爭房地完成過戶登記予被上訴人名下。豈料，事後上訴
    人均不繳納系爭房地之貸款、房屋稅、地價稅，而由被上訴
    人繳納，此有被上訴人之母黃○○鳳於原審時之證詞即可證明
    。
　⒉上訴人固舉證人卓○○、劉○○之證詞以證明系爭房地係其借名
    登記予被上訴人，然原審歷經多次審理及調查證據後，認定
    證人僅係單方面聽聞被上訴人之陳述，而知悉辦理借名登記
    之原因，因其等非辦理系爭房地買賣登記之代書，不知系爭
    房地買賣價金出資之情形，故未受委託辦理系爭房地之預告
    登記，難認兩造成立借名登記契約，洵屬正確。
　⒊上訴人雖主張依預告登記同意書上所載，而被上訴人亦親自
    用印於其上，是被上訴人應可明確得知辦理系爭房地預告登
    記係為保障上訴人之女呂○○即上訴人之權益，惟原審判決卻
    認非上訴人之權益，實有悖常理等語，然就系爭房地辦理預
    告登記乙節，被上訴人學歷僅國小畢業，根本不知道預告登
    記之意義為何，係遭上訴人誘騙前去地政事務所辦理預告登
    記，且原判決已於第12頁倒數第1行起認定綦詳，上訴人仍
    設詞爭訟，尚有未洽。
　⒋上訴人所提被證4可證於106年10月11日時，上訴人已取被上
    訴人之母黃○○鳳所書立交付有關系爭房地之塗銷預告登記及
    辦理增貸之切結書。換言之，早在106年10月11日上訴人即
    已知悉且同意證人黃○○鳳辦理增貸，被上訴人及其母並無不
    法可言，上訴人豈可事後違反誠信原則，訛稱不同意、不知
    悉房屋辦理增貸而在未經被上訴人同意下，對被上訴人以誘
    導、威嚇、言語暴力方式，而竊錄其與被上訴人交談內容。
    況且，經勘驗該錄音及譯文，並無時間日期，且均係上訴人
    以去頭截尾及以威嚇、不實誘導、言語暴力方式所竊錄，並
    不具備證據能力，當不能作為上訴人主張借名登記之有利證
    據。
　⒌被上訴人並不認識證人唐○○，也不曾經由上訴人向其借貸新
    臺幣（下同）200萬元，且依常理，如借此鉅款，焉會沒有
    借據或任何資料佐證，且證人唐○○僅係單純溜狗認識之人，
    就將大筆資金200萬元隨便借貸他人，而未約定利息、清償
    日期，顯有違常情，且資金來源及何時償還均無法證明。再
    上訴人長期無業且無工作收入，幾靠政府補助過活，如何能
    有資力借款予有工作收入之被上訴人？且原判決已於第11頁
    倒數第3行起認定綦詳，上訴人仍設詞爭訟而上訴，實有未
    洽等語。
二、上訴人即原審被告則以：
  ㈠兩造原為同居多年之同性朋友關係，共同生活近6年，109年3
    月間上訴人發現被上訴人未經其同意私下辦理系爭房地增貸
    ，兩人信任關係破裂而分手，因系爭房地本為上訴人為保留
    低收入戶資格，而借名登記被上訴人名下，故兩人分手後，
    上訴人要求被上訴人搬離系爭房地，被上訴人亦無異議，隨
    即搬離系爭房地，上訴人之母呂○貴為中度身心障礙，胞兄
    呂○○亦為重度身心障礙，上訴人多年來照顧母親呂○○貴，分
    身乏術，胞兄呂○○則安置於雲林縣身心障礙養護中心由專人
    照顧。惟因照護費用所費甚鉅，多年來皆仰賴低收入戶資格
    ，每月領取補助款16,800元，以減輕負擔。上訴人因考量上
    開因素，為保留低收入資格，105年12月間買受系爭房地時
    ，與被上訴人達成借名登記之合意，將系爭房地借名登記於
    其名下，實際上仍由上訴人管理、使用、處分，就此當時之
    房屋仲介及出賣人皆有所知悉。
　㈡又為保全上訴人之權益，兩造本以上訴人之未成年子女呂○○
    （現改名呂○○）之名義，於系爭房地上設定預告登記，惟10
    6年10月間被上訴人之母黃○○鳳因積欠大筆債務，欲就系爭
    房地辦理增貸，請求上訴人解除系爭房地之預告登記，被上
    訴人之母黃○○鳳並於106年10月11日出具切結書載：「預告
    登記解除，及辦理增貸…若期間房子有出任何問題，我願負
    起一切責任追究」等語，上訴人才同意解除預告登記，由此
    益證被上訴人僅出名為系爭房地所有權之登記名義人，上訴
    人方為系爭房地之實際所有權人。
　㈢嗣109年3月間，上訴人始知悉被上訴人及其母未經其同意，
    更於107年11月27日向台中商業銀行就系爭房地辦理增貸，
    上訴人氣憤難當，當場質疑被上訴人「未經其同意」，「偷
    辦貸款」，被上訴人亦稱：「就請她（指辦增貸），她也按
    時幫你繳呀」等語，可知兩造間確實就系爭房地有借名登記
    之合意。
　㈣另上訴人於105年間曾向被上訴人借款200萬元，被上訴人之
    母更於105年11月16日、105年11月21日及106年1月6日分別
    向上訴人借款20萬元、15萬元、10萬元，此有郵局跨行匯款
    申請書可證。是以，被上訴人為償還自己及母親之上開借款
    ，兩造才約定由被上訴人負擔系爭房地之貸款，上訴人則負
    擔家中生活支出，如被上訴人工作薪資扣除勞健保費用，僅
    餘2萬餘元，不足支付每月房貸15,000元及生活費，上訴人
    亦會負擔房貸之費用。
　㈤綜上所述，上訴人於買受系爭房地當時，為保留低收入戶資
    格，始委任上訴人出名系爭房地所有權之登記名義人，系爭
    房地之實際所有權人係上訴人，具合法使用、占有系爭房地
    之正當權源，是以被上訴人主張其為系爭房地之所有權人，
    上訴人無權占有系爭房地，依民法第767條之規定請求上訴
    人遷讓房屋，自非可採。
　㈥被上訴人於原審自承系爭房地第一期款32萬元是由上訴人所
    支付，退步言，如鈞院認上訴人並未全額負擔系爭房地之買
    賣價金，兩造間亦有合資關係，被上訴人主張上訴人無權占
    有系爭房地應屬無理由。　
　㈦上訴人於本院除引用原審之陳述及舉證外，並補稱：
　⒈兩造原為同居多年之同性朋友關係，共同生活近6年。上訴人
    母親、胞兄皆為身心障礙者，照護費用所費甚鉅，多年來皆
    仰賴低收入戶資格，每月領取補助款16,800元，以減輕負擔
    。上訴人因考量上開因素，為保留低收入資格，105年12月
    間買受系爭房地時，與被上訴人達成借名登記之合意，將系
    爭房地借名登記於被上訴人名下，實際上仍由上訴人管理、
    使用、處分。且因兩造當時為同居多年親密友人關係，兩造
    並未訂立書面契約，僅以書口頭達成合意，依證人卓○○、劉
    ○○於原審之證述，即足證明系爭房地確係上訴人借名登記予
    被上訴人，然原審判決逕以證人卓○○、劉○○係聽聞他人或上
    訴人轉述，遽認其等證詞不可採，顯屬率斷。
　⒉依預告登記同意書上所載文義，而被上訴人既親自用印於其
    上，即應可明確得知辦理系爭房地預告登記係為保障上訴人
    之女呂○○即上訴人之權益。又上訴人之女呂○○與被上訴人無
    親屬關係，呂○○多年由上訴人所扶養，現於國小就讀，無工
    作及經濟能力，被上訴人於原審時皆陳稱伊什麼都不懂，係
    被騙辦理預告登記，自始否認係為他人之權益而辦理，而依
    被上訴人之母即證人劉○○鳳於原審之證詞稱被上訴人跟上訴
    人預告登記，伊說要辦理增貸，請上訴人拿掉預告登記，後
    來其要伊簽切結書，才要將預告登記拿掉等語，益證兩造辦
    理系爭房地預告登記予上訴人之女呂○○，係為保障上訴人之
    權益，甚明。原審判決卻認係為保障如同兩造子女呂○○之權
    益，而非上訴人之權益，實有悖常理。
　⒊上訴人於109年3月間赫然發現被上訴人及其母未經伊同意，
    而於107年11月27日向台中商業銀行就系爭房地辦理增貸，
    上訴人氣憤難當遂進行錄音，質疑被上訴人「未經其同意」
    ，「偷辦貸款」，被上訴人亦稱：「就請她（指辦增貸），
    她也按時幫你繳呀」等語，可知兩造間確實就系爭房屋有借
    名登記之合意，並無原審判決所稱上訴人未提及借名登記，
    係因顧忌被上訴人堅詞否認，無法達到預設效果之情。　
　⒋被上訴人於105、106年間曾向上訴人借款200萬元，上訴人繼
    而向證人唐○○借貸之情，業經證人唐○○到庭證述明確，又因
    上訴人已向證人唐○○清償該200萬元借款完畢，相關單據資
    料已無留存，並無任何違背常理之處，且證人唐○○與兩造並
    無利害關係，既經具結而為證述，當不至於甘冒獨犯偽證罪
    責而故意為不實證述之可能，原審判決遽以證人唐○○未提供
    借據及說明資金來源，逕認證詞為不可採，非無速斷之嫌。
    　
三、本件原審對於被上訴人之請求，判決上訴人應將系爭房地全
    部遷讓返還被上訴人。上訴人不服提起上訴，並聲明：㈠原
    判決廢棄。㈡被上訴人在第一審之訴駁回。被上訴人則聲明
    ：上訴駁回。
四、兩造不爭執之事實： 
　㈠系爭房地於105年12月1日以買賣為登記原因，而於105年12月
    30日登記予被上訴人所有迄今。
  ㈡系爭房地之定金32萬元為上訴人所繳納。
　㈢上訴人積欠訴外人台新國際商業銀行股份有限公司本金17餘
    萬元及相關利息之債務，而經本院依該銀行之聲請而核發本
    院100年度司促字第9008號支付命令確定在案。
　㈣被上訴人已於109年3月間搬離系爭房地，目前上訴人所有冰
    箱、床、狗兒子骨灰等物仍在系爭房地內。
五、本件兩造所爭執之處，應在於：
  ㈠兩造間是否成立系爭房地之借名契約？
　㈡兩造間是否成立共同購買系爭房地之契約？
　㈢被上訴人依民法第767條規定，請求上訴人將系爭房地全部遷
    讓返還被上訴人，是否有理由？
六、茲論述如下： 
　㈠按判決書內應記載之事實，得引用第一審判決。當事人提出
    新攻擊或防禦方法者，應併記載之。判決書內應記載之理由
    ，如第二審關於攻擊或防禦方法之意見及法律上之意見與第
    一審判決相同者，得引用之；如有不同者，應另行記載。關
    於當事人提出新攻擊或防禦方法之意見，應併記載之。民事
    訴訟法第454條定有明文。上開規定依同法第436條之1第3項
    規定，亦為簡易訴訟程序第一審判決之上訴程序所準用。經
    查，本件經原審調查證據行言詞辯論後，斟酌全部辯論意旨
    ，認為上訴人應將系爭房地全部遷讓返還被上訴人，並依職
    權宣告假執行、免為假執行及訴訟費用負擔等，及就兩造提
    出之攻擊與防禦方法之意見、法律上之意見，詳為敘述，本
    院認其認事用法均無不當，茲引用第一審判決書記載之事實
    、證據及理由。
　㈡至上訴人猶仍以上開情詞主張兩造間成立系爭房地之借名或
    共同購買契約等語，然查，上訴人之上訴理由僅空言指摘原
    審判決如何認事用法之不當，惟未再提出任何新證據以證明
    其主張上開情節屬實，難信為真正。另上訴人雖再主張其手
    機內存有證據可以證明兩造間係借名關係，請求調手機即可
    證明等語，然苟上訴人所述為真，其焉不會於原審審理時即
    為上開之主張，並在該時手機仍在其掌管下提出證明，卻遲
    至被上訴人起訴後逾2年餘始為上開之主張，是上訴人上開
    主張顯不足採信。
　㈢綜上，原審為上訴人敗訴之判決，並無不合。上訴意旨仍指
    摘原判決不當，求予廢棄改判，要無理由，應予駁回。
七、本件事證已臻明確，兩造其餘之攻擊或防禦方法及所舉之證
    據，經本院斟酌後，認均不足以影響本判決之結果，自無一
    一論駁之必要。
八、據上論結，本件上訴為無理由，依民事訴訟法第454條第2項
    前段、第436條之1第3項、第449條第1項、第78條，判決如
    主文。
中　　華　　民　　國　　110 　年　　8 　　月　 　2  　日
　　　　　　民事第二庭  審判長法  官  陳秋如
                              法  官  冷明珍
                    　   　　 法　官　蔡碧蓉　　　　
以上正本係照原本作成。
本判決不得上訴。
中　　華　　民　　國　　110 　年　　8 　　月　 　2  　日
                              書記官  李松坤